---
title: "Introducción TPs Bionformática"
author: "Licán Martinez & Ezequiel Perez"
date: " BCyM 2022"
output: word_document
---

```{r setup, include=FALSE}
knitr::opts_chunk$set(echo = TRUE)
```


# 1. Conceptos básicos en bioinformática

## 1.1 Los archivos FASTA

## 1.2 El NCBI

## 1.3 BLAST Y GEO


# 2. El lenguage de programación R

Explicar resumídamente la historia del lenguage R, sus ventajas, desventajas y controversias.

## 2.1 Instalación de R y de Rstudio

Todos los análisis que se presentan a continuación requieren el uso del entorno R. Es muy probable que ya tenga R instalado en su computadora, pero si no fuera así, o si es necesario actualizar la versión (recomendable).
Para instalar o actualizar R, ir a https://cran.r-project.org/ y seleccionar el paquete base para su sistema operativo.

RStudio es un entorno que facilita las tareas de scripting y ejecución de R. Para instalar o actualizar R, ir a https://rstudio.com/products/rstudio/download/ y seleccionar RStudio Desktop, Open Source License.

## 2.2 Sintáxis R

Aprender un lenguaje de programación es como aprender un segundo idioma (sólo que más simple). Si visitamos un pais extranjero , podríamos aprender frases para salir del paso sin entender como está estructurado el lenguaje. De forma similar, si sólo queremos hacer un par de cosas con R (p. ej. dibujar gráficos), probablemente sea suficiente con estudiar a partir de unos cuantos ejemplos.

Sin embargo, si lo que queremos es aprender realmente bien un nuevo lenguaje, tendremos que aprender su sintaxis y gramática: conjugación verbos, estructuras gramaticales, etc. Lo mismo es cierto para R: si queremos aprender a programar en R, tendremos que aprender la sintaxis y gramática.

### 2.2.1 Expresiones 

El código R está compuesto por una serie de expresiones. A continuación se muestran algunos ejemplos de cada una de estas expresiones.

 - Expresiones aritméticas.
 
```{r example 1}
2 + 1   # suma
2*6     # multiplicación
2/4     # división
3^3     # potencia
120%%5  # resto de una división
```

 - Expresiones de asignación.
 
Podemos crear nuevos "objetos" con el operador de asignación "<-" o también con "=". Todas las instrucciones de asignación dónde creamos objetos, tienen la misma forma:

nombre_objeto <- valor
 
```{r example 2}
Orwell <- 1984
Huxley = "A Happy World"

# recuperando el valor de los objetos:
Orwell
Huxley

```


- Expresiones lógicas (ampliado en sección 2.2.3)

```{r example 3}
2 == 2   # en este caso usamos el "==" como símbolo de equivalencia, dado que el "=" esta apartado para la expresión de asignación.
5 > 6

BCyM <- "grandioso"
BCyM == "aburrido"
```


 - Expresiones de contro: condicionales e iterativas (ampliado en sección 2.5)
 
La expresión condicional evalua la veracidad de la expresión lógica entre paréntesis "if (EXP. LÓGICA)" y luego ejecuta el código del cuerpo "if" si "EXP. LÓGICA = TRUE" o del cuerpo "else" si ""EXP. LÓGICA = FALSE"
 
```{r example 4}
# Expresión condicional
if (1 > 2) {"mayor"} else {"menor"}


```

La expresión iterativa "while" -itera- un bloque de código hasta que cierta expresión condicional se vuelve FALSE.
La expresión iterativa "for" -itera- un bloque de código hasta que el objeto "i" haya pasado por todos los valores de un vector.
 
```{r example 5}
# Expresión iterativa while.
i = 0
while (i<4){
  print(i)
  i = i+1
}

# Expresión iterativa for.
for (i in 1:4){
  print(i)
}

```


### 2.2.2 Funciones

### 2.2.3 Tipos de datos

## 2.4 Estructura de datos

## 2.5 Estructuras de control

## 2.6 Materiales adicionales


