---
output: word_document
---

# Instalación y carga de los paquetes

En R, los *paquetes* son conjuntos de herramientas que desarrollaron otras personas y que están a disposición de la comunidad. En este trabajo vamos a usar diferentes paquetes para el *manejo*, *análisis* y *visualización* de datos. En particular, vamos a usar muchos paquetes pertenecientes a la familia de *Bioconductor* que, dentro del universo de R, incluye herramientas especializadas para el trabajo con datos de biología molecular (principalmente datos de secuencias).
Para usar un paquete en R hay que realizar dos pasos: *instalarlo* (lo cual hacemos una única vez) e *importarlo* al espacio de trabajo de la sesión de R (lo cual repetimos cada vez que abramos el proyecto/script).

## Instalación

### Paquetes de Bioconductor

En función de la versión de R que tengamos instalada el acceso a las bibliotecas de Bioconductor se hace de una u otra manera. Para chequear nuestra versión de R tipeamos `version` en la consola:
```{r}
version
```

En mi caso, la versión es `r paste0(version$major, '.', version$minor)`.

```{r, echo=F, eval=T}
install.logic=FALSE
```

Para instalar todos los paquetes de bioconductor que vamos a usar, primero guardamos sus nombres en un vector (`bioc.p`) usando la función para concatenar elementos (nombres en este caso) `c()`.

```{r}
bioc.p=c("DESeq2", "vsn", "apeglm", "genefilter", "IHW", "edgeR")
```

#### Si la versión de R es < 3.5

```{r, eval=install.logic}

source("https://bioconductor.org/biocManager.R")

BiocInstaller::biocManager(bioc.p)

```

#### Si la versión de R es > 3.5

```{r, eval=install.logic}
install.packages("BiocManager")

BiocManager::install(version = "3.12", force = T)

BiocManager::install(bioc.p, force = T)

```

### Otros paquetes

Además de las herramientas específicas para trabajar con datos de secuencias, vamos a usar otras que sirven para, por ejemplo, manejar más facilmente las tablas de datos o generar gráficos elaborados.

```{r, eval=install.logic}

cran.p=c("dplyr", # manipulación de datos
         "tidyr", # manipulación de datos
         "ggplot2", # generación de gráficos
         "pheatmap", # gráficos de mapas de calor
         "RColorBrewer", # paletas de colores para los gráficos
         "PoiClaClu", # cálculo de distancias de Poisson
         #"glmpca",
         "ggbeeswarm")

new.packages=cran.p[!(cran.p %in% installed.packages()[,"Package"])]

if (length(new.packages)>0) {
  install.packages(new.packages)
}

```


## importación

Si la instalación de todo funcionó bien (no saltaron Errores), entonces podemos cargar los paquetes en la sesión de trabajo de R actual. A diferencia de la instalación, esta parte hay que correrla cada vez que abramos una nueva sesión en R.1

```{r, warning=FALSE, message=FALSE, results='hide'}

bioc.p=c("DESeq2", "vsn", "apeglm", "genefilter", "IHW", "edgeR")
cran.p=c("dplyr", # manipulación de datos
         "tidyr", # manipulación de datos
         "ggplot2", # generación de gráficos
         "pheatmap", # gráficos de mapas de calor
         "RColorBrewer", # paletas de colores para los gráficos
         "PoiClaClu", # cálculo de distancias de Poisson
         #"glmpca",
         "ggbeeswarm")

lapply(c(cran.p, bioc.p), # para cada nombre de la lista de paquetes instalados...
       require, # aplicar la función "require" para importarlo
       character.only = TRUE) # (ignorar este argumento, es para las mañas de R)

```



