---
output:
  word_document: default
  pdf_document: default
---

# Importación de *paquetes*

Si la instalación de todo funcionó bien (no saltaron Errores), entonces podemos cargar los paquetes en la sesión de trabajo de R actual. A diferencia de la instalación, esta parte hay que correrla cada vez que abramos una nueva sesión en R.

```{r, warning=FALSE, message=FALSE, results='hide'}

# Definimos la lista de nombres de los paquetes que R va a llamar

pckg.ls=c("DESeq2", "vsn", "apeglm", "genefilter", "IHW", "edgeR", # análiis de datos moleculares
         "dplyr", "tidyr", # manipulación de datos
         "ggplot2", # generación de gráficos
         "pheatmap", # gráficos de mapas de calor
         "RColorBrewer", # paletas de colores para los gráficos
         "PoiClaClu", # cálculo de distancias de Poisson
         #"glmpca",
         "ggbeeswarm", 
         'gridExtra', 
         'colorspace')

# E importamos los paquetes de esa lista

lapply(pckg.ls, # para cada nombre de la lista de paquetes instalados...
       require, # aplicar la función "require" para importarlo
       quietly =T,
       character.only = TRUE) # (ignorar este argumento, es para las mañas de R)

```


# Importación y preparación de los datos

## Tabla de conteos

La tabla de conteos tiene, en cada **celda**, el número de fragmentos de RNA secuenciados de cada *muestra* que fueron identificados como provenientes de cada *gen*. Por lo tanto, tiene tantas columnas como muestras hayamos utilizado como fuente de RNA, y tantas filas como genes para los cuales se registró el numero de fragmentos de RNA secuenciados.

```{r}
# importación
cts <- read.delim("./Conteos.tsv", row.names = "gene")

# dimensiones de la tabla
dim(cts) %>% `names<-`(c('genes', 'muestras'))

```
Podemos explorar las primeras filas y columnas para tener una idea de cómo se organiza esta tabla.

```{r}
# filas de 1 a 10, columnas de 1 a 3
cts[1:10, 1:3]

```

Vemos que cada **fila** tiene el nombre asociado al gen correspondiente. `OTAU000001` no es el *nombre* de ese gen propiamente dicho, sino que es el identificador que se le asignó a esa región codificante en el genoma que estamos utilizando. Si queremos saber de qué gen se trata, podemos utilizar el explorador de genomas **(ver link a i5k)** para buscar esa región codificante, copiar la secuencia de la misma y buscar secuencias parecidas en una base de datos de genes (por ej. en NCBI). Esta búsqueda se realiza normalmente mediante el uso del algoritmo BLAST (*Basic Local Alignment Search Tool*).
Por otra parte, en cada **columna** vemos un nombre asociado a la muestra de donde se sacó el RNA para secuenciar. Estos nombres tienen la información sobre el *diseño experimental*, es decir, el tratamiento con RNA de interferencia sobre dsx (ctrl/trat), el sexo (M/F), y el tejido (BRN/CHE/GEN/THE). `ctrlRNAi_M.BRN_S19` es una muestra del cerebro (BRN = brain) de un macho (M = male) al que no se le aplicó interferencia de RNA dirigida a dsx (ctrl) **¿Se aplicó RNAi ctrl? ¿Con qué secuencia?**.


## Tabla de diseño experimental

Si bien los nombres de las columnas de la tabla de conteos tienen la información sobre el diseño experimental (tratamiento, sexo y tejido), esto es una fuente un poco "incómoda" para comparar los patrones de expresión entre grupos de forma programática. Para realizar análisis de comparación entre grupos, utilizamos una segunda tabla que tiene toda la información sobre las muestras bien ordenada.

```{r}

#samples0 <- read.delim("./Muestras.tsv", sep="\t", row.names=1)
#samples <- samples0[,c(5, 6, 4, 2, 13)]
#samples=dplyr::rename(samples, lib.size=genome_unique)

samples <- read.csv("./Muestras_reord.tsv", row.names=1)

```

Al igual que antes, podemos explorar la tabla visualmente filtrando solo algunas filas
```{r}
# filas de 1 a 8
samples[1:8,]

# (por ahora ignoremos la última columna de lib.size)
```


### Ordenamiento y selección de muestras

```{r}

# idx.order=order(samples$Tissue, samples$Sex, samples$Treatment)
# samples=samples[idx.order,]
# samples=rbind(filter(samples, Tissue!='GEN'), 
#               filter(samples, Tissue=='GEN'))

# 

tejidos=c('CHE', 'THE', 'BRN', 'GEN')
sex=c('F', 'M')
trat=c('ctr', 'dsx')

idx.muestras= samples$Tissue %in% tejidos &
  samples$Sex %in% sex &
  samples$Treatment %in% trat

```


## Combinación en un único dataset

Para usar la mayoría de herramientas de análisis de este TP es necesario combinar estas dos tablas en un único *objeto*. Para esto, tenemos que chequear que cada columna de la tabla de conteos sea asociable inequívocamente a una fila de la tabla de muestras.

```{r}

cts=cts[,rownames(samples)] # para corregir diferencias en el orden de las columnas-filas entre tablas
all(rownames(samples) == colnames(cts)) # debe devolver TRUE

```

Una vez que chequeamos esto podemos unir ambas tablas en un tipo de objeto utilizado por las herramientas de análisis de expresión diferencial (DE) incluidas en el paquete DESeq:

```{r, warning=F}
#objeto DESeqDataSet
data_0 <- DESeqDataSetFromMatrix(countData = cts[,idx.muestras],
                                       colData = samples[idx.muestras, c("Sex", "Tissue", "Treatment")],
                                       design = ~  Sex + Tissue + Treatment)
```

## Filtrado del dataset

Podemos descartar genes que tengan menos fragmentos secuenciados (reads) que un determinado umbral. Probar con diferentes valores.
```{r}
reads.minimos=100

# bajo el umbral (muy pocos reads)
c(rowSums(counts(data_0)) < reads.minimos ) %>% sum()

# sobre el umbral (suficientes reads)
c(rowSums(counts(data_0)) >= reads.minimos ) %>% sum()

```
Para el resto del trabajo vamos a utilizar un umbral de 10 lecturas para considerar genes con suficiente información, pero sin descartar demasiados.
```{r}
reads.minimos=10

data_filtered <- data_0[rowSums(counts(data_0)) >= reads.minimos,]

# Cantidad de genes finales
nrow(data_filtered)

```

# Exploración y análisis

## Comparación entre conjuntos de muestras 

### Heatmap


#### Estabilización de la varianza

```{r, fig.height=6.8, fig.width=8, dev='png', dpi=400, fig.align='center'}

data_var.st=vst(data_filtered, blind = FALSE)

heatmap.1.colors <- colorRampPalette( brewer.pal(9, "YlOrRd")[6:1] )(255)

sampleDists <- dist(t(assay(data_var.st)))

sampleDistMatrix <- as.matrix( sampleDists )

rownames(sampleDistMatrix) <- rownames(samples)[idx.muestras]
colnames(sampleDistMatrix) <- rownames(samples)[idx.muestras]

pheatmap(sampleDistMatrix,
         col = heatmap.1.colors, border_color = NA, 
         fontsize_row = 4.5, fontsize = 11,
         cluster_cols = F, cluster_rows = F,
         annotation_col  = samples[idx.muestras,1:3], 
         annotation_row  = samples[idx.muestras,1:3], 
         show_colnames=F, show_rownames=T, 
         annotation_names_row=F, legend = F, 
         annotation_colors = list(Sex=c(M='slateblue2', F='hotpink1')[sex], 
                                  Treatment=c(ctr='gray90', dsx='gray10')[trat], 
                                  Tissue=c(BRN='dodgerblue', 
                                           CHE='limegreen', 
                                           GEN='darkgoldenrod2', 
                                           THE='coral1')[tejidos]
                                  ))

```

### PCA


```{r, fig.height=5, fig.width=6, dev='png', dpi=300, fig.align='center'}
pcaData <- plotPCA(data_var.st, 
                   intgroup = c("Tissue", "Sex", "Treatment"), 
                   returnData = TRUE)
percentVar <- round(100 * attr(pcaData, "percentVar"))

pcaData$tt=paste0(pcaData$Tissue, '-', pcaData$Treatment)


# colores para los puntos (es bastante vueltero esto así que ignorar)
colores=c(BRN='dodgerblue', 
               CHE='limegreen', 
               GEN='darkgoldenrod2', 
               THE='coral1')[tejidos]

colores.trat=colorspace::lighten(colores, 0.5)
names(colores.trat)=paste0(tejidos, '-dsx')

colores.ctrl=colorspace::darken(colores.trat, 0.4)
names(colores.ctrl)=paste0(tejidos, '-ctr')

colores2=c(colores.trat, colores.ctrl)

# gráfico de PCA
ggplot(pcaData, 
       aes(x = PC1, y = PC2, fill = tt)) +
  geom_point(size =2.5, shape=23) +
  scale_fill_manual(values = colores2, 
                    name=' ctr    dsx', 
                    labels=c(rep('', length(tejidos)), tejidos))+
  xlab(paste0("PC1: ", percentVar[1], "%")) +
  ylab(paste0("PC2: ", percentVar[2], "%")) +
  coord_fixed() +
  ggtitle("")+
  facet_grid(Sex~.)+
  theme_bw()+
  guides(fill=guide_legend(ncol=2))

```


# Análisis de expresión diferencial

```{r}


de.an=DESeq(data_filtered)

de.an.var.st=DESeq(data_var.st)


```




## Estabilización de la varianza

El tipo de herramientas estadísticas que vamos a utilizar para buscar patrones de expresión génica diferencial requiere que los datos cumplan ciertas propiedades. En particular, 






















